臺灣雲林地方法院民事簡易判決
110年度虎簡字第171號
原      告  廖學淵  

被      告  廖學展  
上列當事人間請求拆除地上物返還土地事件，本院於中華民國11
0年11月5日言詞辯論終結，判決如下：
    主      文
被告應將坐落雲林縣○○鄉○○○段○○○○○地號土地上如附圖即雲林縣
西螺地政事務所複丈日期民國一百一十年八月九日土地複丈成果
圖所示編號A部分、面積九點七零平方公尺之地上物拆除，並將
上開占用部分土地返還原告。
被告應給付原告新臺幣壹萬肆仟柒佰貳拾玖元，及自民國一百一
十年十月九日起至拆除前項地上物並返還占用土地之日止，按年
給付原告新臺幣貳仟玖佰肆拾陸元。
原告其餘之訴駁回。
訴訟費用由被告負擔。
本判決原告勝訴部分得假執行。但被告如以新臺幣壹拾肆萬伍仟
參佰肆拾伍元為原告預供擔保，得免為假執行。 
    事實及理由
一、訴狀送達後，原告不得將原訴變更或追加他訴，但請求之基
    礎事實同一、擴張或減縮應受判決事項之聲明者，不在此限
    ；不變更訴訟標的，而補充或更正事實上或法律上之陳述者
    ，非為訴之變更或追加，民事訴訟法第255條第1項第2款、
    第3款及第256條各定有明文。本件原告起訴時聲明：㈠被告
    應將坐落雲林縣○○鄉○○○段000○0地號土地（下稱系爭土地）
    如起訴狀附圖（即雲林縣西螺地政事務所複丈日期民國101
    年12月27日土地複丈成果圖）編號A部分、面積約6.6平方公
    尺（實際面積實測後補正）之地上物拆除，將土地交還原告
    ；㈡願供擔保，請准宣告假執行（見本院卷第9頁）。嗣經本
    院囑託地政機關至現場履勘測量後，原告遂依複丈結果更正
    請求拆除地上物及返還土地之面積及範圍，另追加請求相當
    於租金之不當得利，經歷二次追加、變更後聲明：㈠被告應
    將坐落系爭土地上如附圖即雲林縣西螺地政事務所複丈日期
    110年8月9日土地複丈成果圖所示編號A部分、面積9.70平方
    公尺之地上物拆除，並將該部分土地返還原告；㈡被告應給
    付原告新臺幣（下同）21,041元，及自110年10月9日起至拆
    除前開地上物並返還占用土地之日止，按年給付原告4,208
    元；且不再聲請供擔保宣告假執行（見本院卷第103、163頁
    ）。核原告所為，分屬更正事實上陳述、擴張及減縮應受判
    決事項之聲明，且係基於被告占有使用系爭土地之同一請求
    基礎事實，合於前揭規定，應予准許。
二、原告起訴主張：兩造與訴外人廖學正於101年（起訴狀誤載
    為100年）10月29日共同簽署共有土地分割協議書（下稱系
    爭分割協議書），將三人所共有、持分各為3分之1之分割前
    雲林縣○○鄉○○○段000地號土地（面積801.08平方公尺）分割
    為三筆，分割後系爭土地分歸原告所有。被告所有之門牌號
    碼雲林縣○○鄉○○村○○○00號房屋（下稱系爭房屋）占用原告
    所有之系爭土地，占用情形如附圖編號A部分所示，並無正
    當權源，無權占用系爭土地，原告自得請求被告拆除系爭房
    屋並交還土地；又被告因無權占用系爭土地，受有相當於租
    金之不當得利，以申報地價每平方公尺4338.4元之百分之10
    及占用面積9.70平方公尺為計算，得向被告請求自110年10
    月8日回溯5年內之不當得利價額21,041元，另自110年10月9
    日起至拆除地上物返還土地之日止按年給付4,208元，爰依
    民法第767條、第179條等規定提起本件訴訟等語。並聲明：
    ㈠被告應將坐落系爭土地上如附圖所示編號A部分、面積9.70
    平方公尺之地上物拆除，並將該部分土地返還原告；㈡被告
    應給付原告21,041元，及自110年10月9日起至拆除前開地上
    物並返還占用土地之日止，按年給付原告4,208元。
三、被告則以：系爭房屋原為豬舍，為兩造父親所興建，經父親
    單獨將該房屋分給被告，當初其等父親有口頭說此部分不用
    拆除，系爭房屋壞掉後被告才於原來的範圍內整修；兩造於
    簽立系爭分割協議書時為晚上，被告一顆眼睛看不到，也不
    知道內容是什麼，要求要早上簽，原告與訴外人廖學正說沒
    有關係就簽一簽，所以沒有特別在系爭分割協議書上註記系
    爭房屋不用拆除；被告也可以拆除系爭房屋，但原告應該幫
    被告將拆除後的牆壁回復原狀等語資為抗辯，並聲明：請求
    駁回原告之訴。
四、本院之判斷：
  ㈠所有人對於無權占有或侵奪其所有物者，得請求返還之。對
    於妨害其所有權者，得請求除去之，民法第767條第1項前段
    、中段分別定有明文。以無權占有為原因，請求返還所有物
    之訴，被告對原告就其物有所有權存在之事實無爭執，而僅
    以非無權占有為抗辯者，原告於被告無權占有之事實，無舉
    證責任。被告應就其取得占有，係有正當權源之事實證明之
    。如不能證明，則應認原告之請求為有理由（最高法院72年
    度台上字第1552號判決參照）。又共有土地經分割形成判決
    確定或協議分割登記完畢者，即生共有關係終止及原共有人
    各自取得分得部分所有權之效力，共有人對於他共有人分得
    部分，即喪失共有權，則他共有人占有該部分土地，除另有
    約定外，即難謂有法律上之原因，故該共有人自得訴請占有
    人拆屋還地（最高法院89年度台上字第214號判決參照）。
    經查：
　⒈系爭土地係自分割前雲林縣○○鄉○○○段000地號土地分割而來
    ，兩造及訴外人廖學正於101年10月29日簽定系爭分割協議
    書為協議分割，由原告分得系爭土地，並已於102年5月28日
    辦理分割登記完畢等情，兩造未予爭執，並有原告提出之地
    籍圖謄本、系爭土地登記第一類謄本、系爭分割協議書、系
    爭土地所有權狀為憑（見本院卷第13至15、33至35頁），此
    部分事實首堪認定。
　⒉被告具有系爭房屋單獨取得處分權限，而系爭房屋（含雨遮
    、雨槽等突出建物本體部位）部分坐落在原告系爭土地上，
    占用情形如附圖編號A部分（面積9.70平方公尺）所示之事
    實，兩造亦未予爭執，且有原告提出之現場照片為證（見本
    院卷第39至41頁），並經本院會同當事人及雲林縣西螺地政
    事務所派員履勘測量屬實，有本院勘驗筆錄、內政部國土測
    繪中心國土測繪圖資服務雲、區段地價估價作業系統、現場
    照片附卷可稽（見本院卷第81至90頁），復有雲林縣西螺地
    政事務所110年8月25日雲西地二字第1100004133號函文檢附
    之附圖在卷可查（見本院卷第91至93頁），堪信為真實。
　⒊被告系爭房屋占用原告所有系爭土地之事實既堪以認定，依
    前揭說明，自應由被告就其占有具有正當權源之事實盡舉證
    責任。被告固主張兩造父親在世時口頭表示系爭房屋不用拆
    除云云，為原告所否認，被告復未提出任何證據以實其說，
    難以為對其有利之認定，況縱使分割前雲林縣○○鄉○○○段000
    地號土地先前所有人或共有人就該土地特定部分有分管契約
    、得由特定人使用之約定存在，然該土地既經共有人協議分
    割，並辦理登記完竣，依前揭說明，該等契約約定亦應認已
    終止而歸於消滅，被告自不得據此繼續占用系爭土地。又觀
    諸系爭分割協議書，明確記載「分割後倘有占用他人土地之
    舊有建物應於分割登記完畢2.5年內清除完畢，不得異議。
    （期限2.5年共計30個月）」、「上列事項係屬參方同意，
    特立此協議書為証」等內容，並經兩造及訴外人廖學正於立
    協議書人欄位親自簽名，堪認兩造及訴外人廖學正已就分割
    後占用他人土地部分之舊有建物如何處理為約定，亦難認兩
    造於分割後另有約定得由被告占用系爭土地。至被告固抗辯
    其因一眼看不見、不清楚契約內容云云，惟被告未提出任何
    證據，以證明於簽立系爭分割協議書時有何非出於自由意志
    或無為此意思表示之情形；且系爭分割協議書就分割方法、
    分割後占用土地之建物處理方式、拆除期限均有清楚敘明，
    應無何等難以理解之處，被告既為成年人，復未受監護宣告
    ，非無行為能力之人，既親自於系爭分割協議書上簽名，自
    應認其有受該內容拘束之意思；況原告早於102年5月28日已
    就系爭土地辦理分割登記完畢，業如前述，被告對原告依系
    爭分割協議書辦理分割登記之行為既未為任何異議，顯然於
    簽立系爭分割協議書時已瞭解其內容，綜上，被告此部分抗
    辯並無可採。基此，本件既難以認定被告占有系爭土地有合
    法正當權源存在，是原告本於民法第767條第1項前段、中段
    規定，請求被告拆除占用系爭土地之如附圖所示編號A部分
    地上物，並於拆除後將占用部分土地返還原告，自屬有據。
  ㈡無法律上之原因而受利益，致他人受損害者，應返還其利益
    ，民法第179條定有明文。而無權占有他人土地或不動產，
    可能獲得相當於租金之利益為社會通常之觀念，是請求
    人請求無權占有人返還占有土地或不動產所得之利益，原則
    上應以相當於該土地或不動產之租金額為限，其得請求返還
    之範圍，應以占有人所受之利益，而非以請求人所受損害為
    準（最高法院61年台上字第1695號、72年度台上字第4012號
    、94年度台上字第1094號判決意旨參照）。又建築房屋之基
    地租金，依土地法第105條準用同法第97條規定，以不超過
    土地申報總價額年息百分之10為限，而該條所謂之「土地價
    額」，依土地法施行法第25條、土地法第148條、平均地權
    條例第16條等規定，係以土地所有權人依法所申報之地價為
    其法定地價。上開規定所稱之百分之10之限制，乃係指基地
    租金之最高限額，並非謂必須照申報地價額百分之10計算之
    ，且基地租金之數額，除以基地申報地價為基礎外，尚須斟
    酌基地之位置，工商繁榮程度，承租人利用基地之經濟價值
    及所受利益等項，並與鄰地租金比較，以為決定，並非必達
    申報總地價年息百分之10最高額（最高法院46年台上字第85
    5號、68年台上字第3071號判決要旨參照) 。經查：
　⒈被告無權占有原告系爭土地，占用情形如附圖編號A部分所示
    ，已經認定如前，兩造對於系爭房屋於101年10月29日兩造
    簽立系爭分割協議書前已存在之事實，亦未予爭執，而原告
    係於102年5月28日就系爭土地辦理分割登記完畢，亦如前述
    ，依系爭分割協議書約定，被告應於102年5月28日分割登記
    後2.5年（30個月）內即104年11月28日以前將占用系爭土地
    部分之地上物清除完畢，則原告主張其得依前揭規定，請求
    自其當庭追加請求不當得利之110年10月8日言詞辯論期日回
    溯5年（即105年10月9日至110年10月8日）及自110年10月9
    日起至拆除上開地上物返還占用土地之日止之相當於租金之
    不當得利，均無不合。
　⒉原告主張系爭土地為建地，位於雲林縣崙背鄉，面臨中山路
    ，附近有加油站、商店、診所、藥局、超商坐落等情，有原
    告提出之上開土地所有權狀及手繪地圖、周遭環境照片可參
    （見本院卷第117至129頁），被告未予爭執。本院經綜合審
    酌系爭土地性質、位置、被告使用情形、附近商業活動狀況
    、交通機能便利性、工商繁榮程度等，認每年就相當於租金
    之不當得利價額，以申報地價百分之7計算為適當。系爭土
    地於105年1月迄今之申報地價為每平方公尺4338.4元，有原
    告提出之地價第一類謄本附卷可稽（見本院卷第111頁），
    是原告得請求被告給付相當於租金之不當得利，自110年10
    月8日回溯5年即自105年10月9日至110年10月8日止為14,729
    元（計算式：占用面積9.70平方公尺×申報地價每平方公尺4
    338.4元×7％×5年＝14,729元，元以下四捨五入），及自110年
    10月9日起至拆除上開地上物交還土地之日止，每年為2,946
    元（計算式：占用面積9.70平方公尺×申報地價每平方公尺4
    338.4元×7％＝2,946元，元以下四捨五入），於此範圍內，應
    屬有據；逾此範圍之請求，則屬過高，而無所據。 
五、從而，原告依民法第767條第1項前段、中段、第179條前段
    等規定，請求被告將坐落系爭土地上如附圖所示編號A部分
    、面積9.70平方公尺之地上物拆除，並將該部分占用土地返
    還原告，及請求被告給付原告14,729元，暨自110年10月9日
    起至拆除上開地上物並返還占用土地之日止，按年給付原告
    2,946元，均有理由，應予准許；逾上開範圍之請求，為無
    理由，應予駁回。
六、本件事證已臻明確，兩造其餘攻擊防禦方法及所舉證據，經
    審酌結果，與本件判決結論均無影響，爰不一一論述，附此
    敘明。
七、本件原告勝訴部分，係適用簡易程序所為被告敗訴之判決，
    依民事訴訟法第389條第1項第3款規定，應依職權宣告假執
    行。惟考量本件事涉拆屋還地，本院認如被告為原告預供擔
    保，得免為假執行為宜，爰依職權酌定相當之擔保金額。
八、本件原告係起訴請求被告拆除地上物返還土地，並附帶請求
    給付不當得利價額，故依民事訴訟法第77條之2第2項之規定
    ，就不當得利價額部分無庸併課徵訴訟費用，是既本件據以
    核定訴訟費用之拆除地上物返還土地部分係被告敗訴，則依
    民事訴訟法第79條規定，諭知本件訴訟費用由被告負擔。
中　　華　　民　　國　　110 　年　　11　　月　　19　　日
                  虎尾簡易庭  法  官　黃麗文
以上正本證明與原本無異。
如不服本判決，須於判決送達後20日內向本庭（臺灣雲林地方法
院虎尾簡易庭）提出上訴狀。（須按他造當事人之人數附繕本）
。
中　　華　　民　　國　　110 　年　　11　　月　　19　　日
                              書記官  曾鈺仁